【裁判字號】    99,訴,841
【裁判日期】    990729
【裁判案由】    撫卹
【裁判全文】
臺北高等行政法院判決
                                       99年度訴字第841號
                                     99年7月15日辯論終結
原      告  甲○○
被      告  國防部
代  表  人  乙○○○○○○
訴訟代理人  丁○○
            丙○○
            戊○○
上列當事人間撫卹事件，原告不服行政院中華民國99年2 月22日
院臺訴字第0990092237號訴願決定，提起行政訴訟，本院判決如
下：
    主  文
原告之訴駁回。
訴訟費用由原告負擔。
    事實及理由
一、事實概要：原告於民國81年底服役海軍期間，因執行船底焊
    接作業，不慎跌倒，經海軍總醫院診斷為第四、五腰椎間盤
    突出。82年間於該醫院開刀治療2 次，至83年3 月18日退伍
    。嗣原告於98年2 月20日經鑑定為輕度肢障，原告以其成殘
    係因前開服役期間受傷所致，遂於98年3 月10日申請補助。
    經國防部後備司令部以98年3 月13日國後撫留字第09800017
    24號書函否准原告所請。原告不服，向被告提起訴願，經被
    告以98年決字第070 號訴願決定，以軍人傷亡撫卹事件應屬
    被告之審核權，國防部後備司令部並非權責機關，遂撤銷原
    處分，由後備司令部於收受決定書之次日起1 個月內，將全
    案呈報被告辦理。嗣被告以原告於98年3 月10日始申訴於81
    年底執行船艙焊接作業時，不慎跌倒受傷，申請因公受傷相
    關補助事宜，已逾申請撫卹時限之規定，以98年6 月17日國
    人勤務字第0980008153號書函（下稱系爭處分）否准所請。
    原告不服，所提訴願遭決定駁回，遂提起行政訴訟。
二、原告主張：
  (一)法治國原則之下之「依法行政」原則，當然係指行政機關適
    用現行有效之法律，而非適用已終止或適用以廢止之法律（
    或法律授權之行政命令），如有特殊情形須適用修正前之法
    律、命令，則屬信賴保護原則之範圍，而非行政機關利用舊
    法律以限制或剝奪人民之權利、利益。
  (二)被告所為系爭處分之說明二謂：僅查56年5 月11日修正之「
    軍人撫卹條例」第19條第7 款規定：「撫卹受益人，具有左
    列情形之一者，喪失其領受撫卹之權利：七、自事故發生之
    月起，其應享撫卹權利，無故逾五年不行使或中途無故停領
    連續五年以上者。」經查，「軍人撫卹條例」第19條係規定
    ：「撫卹給與方式如下：…。」現行條文並無系爭處分說明
    二之內容，何以被告援引一人民無法依現行法可得而知之「
    法律」？而未敘明其理由？即使被告認為「前法優於後法」
    ，亦應加以敘明理由及法律依據，方為合法。被告所為系爭
    處分違反「依法行政」之違法，至為明顯。
  (三)按軍人撫卹條例第33條規定：「申請撫卹及請領各期撫卹金
    之權利，自各該請求權可行使時起算，因五年間不行使而消
    滅。但因不可抗力之事由，致不能行使者，自可行使時起算
    。」依本條規定，原告請求權可得行使之起算點應為「知悉
    因公受傷之舊傷而造成無法工作之殘障事實」，如未超過5
    年，則應仍為請求權可得行使之期限之內。原告之脊椎舊傷
    係於服役期間因公受傷造成，且因舊傷復發造成殘障，其間
    具有因果關係，海軍總醫院診斷證明書內容證明原告第四、
    五腰椎受傷住院手術，原告因傷成殘，第四、五腰椎間盤突
    出、退化，因手術風險大，其病情持續惡化中。原告於81年
    受傷當時未成殘，受傷時無法預知將來會成殘，所以應自成
    殘時起算5 年時效才是。原告於83年退伍，舊傷復發，於98
    年成殘，當時若不是當兵因公受傷，現在不會成殘。因此關
    於軍人撫卹法請求時效起算點，應自成殘時起算，迄原告申
    請時尚未逾五年。
  (四)原告因公受傷，住院手術，隊友到醫院照顧原告，渠等均能
    證明此一事實。原告為申請因公受傷致成殘事實之證明，到
    處奔波，為何行政機關不依職權調查。原告在收集資料過程
    ，始知當時服役單位未依原告受傷住院開刀之事實，變更原
    告體位，並予停役、複檢等，被告未按規定處理，亦未告知
    戊等體位，兵籍卡未變更，導致原告權益受損。本件依據行
    政程序法第36條規定行政機關應依職權調查了解，給原告明
    確的真相。
  (五)原告「受傷」與「成殘」，係分屬兩個時間點，並非「受傷
    」立即「成殘」。即原告之「成殘」確係當時因公受傷所造
    成，且有直接之因果關係，「成殘」或「機能障礙」方具備
    請求權基礎。被告以原告受傷（事故發生時）即應行使請求
    權，惟原告受傷時雖往上呈報，但單位並沒處理登記。原告
    因公受傷當時何能預見將來必定成殘，且能事先證明，當然
    必須「因公受傷致使成殘」之條件成就時，方具備請求權基
    礎，故時效亦應從知悉或經鑑定「成殘」或「機能障礙」之
    時間點起算。並聲明：訴願決定、原處分（98.6.17 國人勤
    務字第0980008153號函）均撤銷；被告應准原告申請因公傷
    殘的撫卹金。
三、被告則以：
  (一)原告主張依法行政應適用「現行有效之法律」，而不適用其
    行為時之法律，實屬對法律適用之誤解。按被告係依原告81
    年間發生事故，適用當時有效之法律，亦即85年10月2 日修
    正前之軍人撫卹條例及86年12月31日修正前軍人撫卹條例施
    行細則為判斷，於法並無不合。
  (二)按85年10月2 日修正前軍人撫卹條例第19條第7 款：「撫卹
    受益人具有左列情形之一者，喪失其領受撫卹之權利：七、
    自事故發生之月起，其應享撫卹權利，無故逾五年不行使，
    或中途無故停領連續五年以上者」；次查85年12月31日修正
    前軍人撫卹條例施行細則第33條第1 項規定，辦理傷亡撫卹
    時：「…傷殘人員或遺族自行申請撫恤者，應自填傷殘請卹
    表，或死亡請卹表，連同傷亡證件，呈由所隸師團管區或居
    住地縣市政府核轉聯勤總司令部留守業務署核卹。」即當時
    原告縱因公受傷，且應合於傷殘標準，惟原告未於事故發生
    之月後，五年內向被告提出撫卹之申請，故被告以其請求權
    時效消滅為由駁回所請，於法並無不合。
  (三)原告於服役當時因公受傷與其至今成殘，為兩個不同之時間
    點，按現行軍人撫卹條例第16條第3 項第2 款「前項規定申
    請殘等複檢者，以服現役者為限。但作戰、因公成殘核定有
    案者，於不具現役軍人身分之日起五年內，因同一原因殘等
    增劇時，比照前項規定辦理。」故縱以原告主張係因公受傷
    之事實導致如今成殘，按現行之軍人撫卹條例規定，原告須
    以「因公受傷殘核定在案」或於「喪失現役軍人身分之日起
    五年內」為前提，就其同一原因事實所導致殘等重新認定得
    提出申請。經查，今原告自承於服役期間僅因公受傷而無成
    殘之事實，且原告已於83年退伍喪失現役軍人身分，未曾因
    公成殘核定有案，故被告駁回原告所請亦屬合法。
  (四)縱原告主張其係於81年底服役期間，執行船艙焊接作業時，
    不慎跌倒受傷導致成殘事實，是依舉證責任分配之法則，原
    告即須就該因公受傷並導致成殘之事實，負舉證責任。然觀
    諸原告提供之書狀及診斷證明，被告無從認定原告因公受傷
    成殘，揆諸前揭規定，難認原告符合得請求核發撫卹之權利
    等語，資為抗辯。並聲明求為判決駁回原告之訴。
四、本件應適用之法規：
  (一)按行為時（即85年10月2 日修正前）軍人撫卹條例第2 條規
    定「本條例所稱軍人，係指陸、海、空軍現役軍官、士官、
    士兵。」同條例第3 條第2 款規定：「軍人傷亡，由國防部
    發給撫卹令，其發給規定如左：…二、傷殘者：發給傷殘撫
    卹令，以其本人為受益人。」第7 條：「有左列情形之一者
    ，為因公死亡：一、執行公務，因而殞命者。二、為保衛公
    共安全或救護公物，因而殞命者。三、為救護公共災害，因
    而殞命者。四、在營服役期間，非執行作戰任務，遇敵機轟
    炸或襲擊，因而殞命者。前項各款原因所致之傷殘，為因公
    傷殘。」第11條規定：「傷殘等級如左：一、一等殘。二、
    二等殘。三、三等殘。四、重度機能障礙。五、輕度機能障
    礙。前項殘等區分檢定後，如有增劇或再受傷者，經復檢屬
    實，得予改列殘等。殘等檢定標準，由國防部定之。」第19
    條第7 款規定：「撫卹受益人，具有左列情形之一者，喪失
    其領受撫卹之權利：…七、自事故發生之月起，其應享撫卹
    權利，無故逾五年不行使或中途無故停領連續五年以上者」
    。又「傷亡撫卹之申請依左列規定辦理：一、現役軍人傷殘
    者，應經由各4 級以上醫院院長，或副院長資深軍醫3 人組
    成鑑定小組鑑定後，檢附傷病殘申請撫卹證明書，連同半身
    像片3 張，送請聯勤總部留守業務署核卹，如為因公負傷，
    應同時檢附因公負傷證明書。…三、傷殘人員或遺族自行申
    請撫卹者，應自填傷殘請卹表，或死亡請卹表，連同傷亡證
    件呈由所隸師團管區或居住地縣市政府核轉聯勤總司令部留
    守業務署核卹。」行為時（即85年12月31日修正前）軍人撫
    卹條例施行細則第33條第1 項亦有明文規定。
  (二)雖原告主張應適用現行（85年10月2 日修正後）軍人撫卹條
    例，而非行為時法律。惟按規定人民權利義務之發生、變動
    、喪失等之實體法規，於行為後法律有變更，除該法律另有
    規定外，應適用行為時法；而規定程序之法規，通常未涉及
    人民權利之實體事項，為期迅速妥適處理，原則上應適用新
    法，此即所謂「實體從舊，程序從新」，為行政法適用之一
    般原則，改制前行政法院72年判字第1651號判例即揭示斯旨
    。原告既於81年服役期間因公受傷，依實體從舊原則，有關
    實體事項自應適用當時有效之法令，即85年10月2 日修正前
    軍人撫卹條例及85年12月31日修正前軍人撫卹條例施行細則
    ，原告主張應適用現行（85年10月2 日修正後）軍人撫卹條
    例，容屬有誤。
五、查原告服役海軍期間，於81年底執行焊接作業時，不慎跌倒
    致脊椎受傷，造成第四、五腰椎間盤突出，合於戊等體位，
    不適艦艇工作而調陸之事實為兩造所不爭執，原告係因執行
    船底焊接作業而受傷，乃屬執行公務而受傷。原告若因公成
    殘，合於行為時軍人撫卹條例第7 條規定之因公傷殘之撫卹
    標準，依同法第19條第7 款規定，原告之請求權時效為五年
    。有關撫卹辦理方式則依前揭行為時軍人撫卹條例施行細則
    第33條第1 項規定辦理，即應經鑑定小組鑑定其傷殘等級後
    ，檢附傷病殘申請撫卹證明書等，送請聯勤總部留守業務署
    核卹。原告若係傷後增劇致殘，而達傷殘撫卹標準，則應舉
    證其成殘與執行公務之受傷間有因果關係。經查，原告迭至
    本院審理言詞辯論終結止，均未提出其前於服役期間，曾向
    被告或其原服役單位申請核定公受傷之傷殘等級資料，即明
    原告自81年底執行公務受傷至其83年3 月18日退伍，期間並
    未曾向被告申請檢定傷殘等級，換言之，原告退伍時尚無因
    執行公務致傷殘而達到傷殘撫卹標準；原告迨至退伍後於98
    年2 月20日始經鑑定為輕度肢障，98年3 月10日始申請撫卹
    ，並提出國軍左營醫院附設民眾診療服務處診斷證明書、中
    華民國身心障礙手冊等影本為證。然原告申請撫卹自事故發
    生之月起已逾五年，原告復並未證明其傷殘與81年間受傷有
    因果關係，其申請傷殘撫卹不符合上揭規定，故被告為否准
    撫卹之處分，核無不當。
六、至原告主張其受傷後體位改列為「戊等」，應予退役，但軍
    方未依規定辦理，原告未獲得妥適治療，且仍繼續服役至退
    伍，惟原告受傷當時是否改列戊等體位且毋庸再服役，並非
    本件審理範圍。且按體位係原告可否在軍中服役標準，與殘
    等不同，關於撫卹應由當事人自行申請，要無因體位改變，
    未經檢定殘等，而當然給予傷殘撫卹。又被告因本件事實明
    確，於處分前未予原告陳述意見之機會，無違行政程序法第
    103 條第5 款之規定，均併予敘明。
七、從而，原告若係於81年底之服役期間，因執行公務造成第4
    、5 腰椎間盆突出，業已成殘而達撫卹標準，然因原告未能
    提出曾於服役期間向被告提出殘等檢定及撫卹申請之證據，
    且原告於83年3 月18日退伍後之98年3 月間，始提出本件申
    請，距其退伍已逾5 年，復無正當事由，依行為時軍人撫卹
    條例第19條第7 款規定，喪失其領受撫卹之權利。原告若係
    退伍之後，受傷增劇成殘，則應證明其98年2 月20日成殘與
    81年底執行公務受傷有因果關係，惟原告並未舉證，以實其
    說。是被告以原處分否准原告本件所請，並無違誤，訴願決
    定予以維持，亦無不合。原告請求撤銷訴願決定及原處分並
    請求被告應准其申請因公傷殘的撫卹金，俱無理由，均應駁
    回之。本件事證已臻明確，原告聲請訊問證人己○○以明其
    於服役期間，因執行公務受傷，因被告就此並無爭執，自無
    傳喚必要；兩造其餘主張及陳述，核與判決結果不生影響，
    無庸一一論列，亦併予敘明。
據上論結，本件原告之訴為無理由，爰依行政訴訟法第98條第1
項前段，判決如主文。
中    華    民    國    99    年     7   月     29    日
                     臺北高等行政法院第四庭
                               審判長法  官   黃  本  仁
                                     法  官   李  玉  卿
                                     法  官   林  妙  黛
上為正本係照原本作成。
如不服本判決，應於送達後20日內，向本院提出上訴狀並表明上
訴理由，如於本判決宣示後送達前提起上訴者，應於判決送達後
20日內補提上訴理由書（須按他造人數附繕本）。
中    華    民    國    99    年     7   月     29    日
                                     書記官   蔡  逸  萱

司法院資訊處製作；財團法人民間司法改革基金會備份。
